【裁判字號】    95,易,567
【裁判日期】    950727
【裁判案由】    侵占
【裁判全文】
臺灣臺中地方法院刑事判決               95年度易字第567號
公  訴  人  臺灣臺中地方法院檢察署檢察官
被      告  丁○○
上列被告因侵占案件，經檢察官提起公訴（94年度偵字第2004號
），本院判決如下：
    主  文
丁○○意圖為自己不法之所有，而侵占自己持有他人之物，處有
期徒刑拾月。緩刑年。
    犯罪事實
一、丁○○於民國92年12月26日，居間仲介唐督實業股份有限公
    司（下簡稱唐督公司）執行股東丙○○與甲○○之土地買賣
    契約，唐督公司以新台幣（下同）3千8百萬元購買甲○○所
    有位於彰化縣彰化市○○段大竹小段242之2地號土地，丙○○依約陸續支付土地價金，於93年6月間僅剩餘尾款320萬元
    時，因甲○○急須現金，丙○○遂於93年6月24日，在其位
    於台中市○○○○街85號2樓辦公室內，簽發到期日為93年6
    月24日、面額2百萬元、支票號碼為DG0000000號支票1張，
    委託丁○○代為轉交甲○○以作為支付上開土地價金之尾款
    ，詎丁○○竟意圖為自己不法之所有，並未依丙○○之指示
    將該面額2百萬元支票交予甲○○，而係變易持有為所有之
    意思，於同日將該支票侵占入己後，持向合作金庫銀行烏日
    分行提示兌領，並先從中扣取36萬元予以侵占後，始將剩餘
    之164萬元轉交甲○○。甲○○不甘受損，乃於隔日將該164
    萬元退還丁○○，未料，丁○○接續上開為自己不法所有之
    意圖，再以易持有為所有之意思，將其後之164萬元併予侵
    占。嗣經甲○○向丙○○反應，丙○○始得知上情，又於同
    年7月7日，開立發票日分別為93年7月20日、同年月25日、
    同年10月31日，面額分別為100萬元、100萬元及120萬元之
    支票3紙予甲○○。
二、案經唐督公司告訴台灣台中地方法院檢察署檢察官偵查起訴
    。
    理    由
一、訊據被告丁○○固坦承接受丙○○委託轉交上開面額2百萬
    元支票予甲○○，卻先行將支票予以兌現，並從中扣除36萬
    元之事實，惟辯稱：唐督公司開給我的支票，都是由我先去
    兌現後處理，依據唐督公司與甲○○間的土地買賣契約書，
    土地尾款分2期支付，1期以3個月期票支付、另1期以6個月
    期票支付，甲○○要拿現金，我才以每100萬元每月利息3萬
    元的標準，預扣利息36萬元，甲○○後來不願意扣利息，我
    就將錢拿回去還給丙○○，並與丙○○清算帳目，並無侵占
    行為云云。經查：
  (一)證人丙○○於93年6月24日委託被告轉交面額2百萬元之支票
    1紙予證人甲○○，用以支付土地尾款，然被告係轉交164萬
    元之現金予證人甲○○，為甲○○不願收受退還後，丙○○
    再度開立3張面額共為320萬元之支票與甲○○等情，業據證
    人丙○○、甲○○於偵訊時證述明確，證人丙○○證稱：「
    給丁○○200萬元是要給甲○○土地尾款，因我比較忙，且
    常在台北，當初土地仲介就是由丁○○負責的，所以就委託
    丁○○轉交給甲○○，甲○○後來在93年7月間來找我，說
    他沒有拿到錢，所以我又在我辦公室開了200萬元的現金票
    給甲○○，所以土地尾款的部分等於我付了2次‧‧‧甲○○退回的164萬元，丁○○沒有還給我，也沒有告訴我經過
    情形，是後來甲○○過了一個星期後來找我，我才瞭解實情
    ，才開立320萬元的3張票給他，並開始要追究丁○○責任，
    才會衍生出丁○○以黃水鶴轉賣給我之房屋抵掉這200萬元
    的事」等語（偵卷第80頁）；證人甲○○證稱：「93年7、8
    月間丁○○有受丙○○委託拿給我約160幾萬給我，我跟丁○○說不能扣利息，丙○○與丁○○之間的債務糾紛我不了
    解，我不收160幾萬原封不動退給丁○○，之後我去找丙○○，他換成3張票給我，總金額是320萬元，3張票都有兌現
    」等語（偵卷第80頁），且證人丙○○於93年7月7日開立到
    期日分別為93年7月20日、同年月25日、同年10月31日，面
    額分別為100萬元、100萬元及120萬元之支票3紙，由證人甲○○簽收等情，有上開支票影本在卷可稽（偵卷第40頁），
    是認證人丙○○、甲○○上開證述應與事實相符而可採信。
    又證人丙○○開立、委請被告轉交證人甲○○之200萬元支
    票，係被告於93年6月24日提示兌現一節，有合作金庫銀行
    烏日分行94年2月23日合金烏日存字第0940000888號函在卷
    可稽（偵卷第48頁），則被告先將證人丙○○委託轉交之支
    票侵占後逕行承兌，復將36萬元及164萬元接續予以侵占之
    行為，堪以認定。
  (二)被告雖以前詞置辦，然上開土地買賣契約縱約定土地尾款分
    2期支付，1期以3個月期票支付、另1期以6個月期票支付，
    嗣後證人丙○○願以較有利證人甲○○之方式（改以即期支
    票）支付尾款，亦基於契約雙方當事人唐督公司與證人甲○○間之自由意志，與被告無涉，被告既非土地買賣契約之當
    事人，自無任何法律上權限扣除利息，是其辯稱基於土地買
    賣契約書合法預扣利息云云，顯屬無據。又被告雖辯稱證人
    甲○○退還錢之次日旋即將款項拿回去給證人丙○○清算帳
    目云云，業經證人丙○○否認，且證人丙○○於93年7月2日
    以台中地方法院郵局第3451號要求被告歸還侵占之200萬元
    ，並於同年8月5日具狀向台灣台中地方法院檢察署提出告訴
    ，益徵被告上開所辯，與事實不符，不足採信。
  (三)至證人丙○○另證稱「後來得知甲○○有一棟房子要給黃水
    鶴，黃水鶴又委託丁○○處理，丁○○再把該棟房子以400
    萬元賣給我，我才從這400萬元中扣除200萬元，另支付200
    萬元給丁○○」等語，惟按侵占罪係即成犯，凡對自己持有
    之他人所有物，有變易持有為所有之意思時，即應構成犯罪
    ，縱事後將侵占之物設法歸還，亦無解於罪名之成立（最高
    法院43年台上字第675號判例意旨參照），是被告於預扣36
    萬元及收受證人甲○○退還之164萬元、卻未返還唐督公司
    之際，即已成立侵占罪，縱使被告與證人丙○○間事後就該
    侵占之200萬元與房屋價款行使抵銷，亦無礙於侵占罪之成
    立。綜上所述，本件事證已明，被告犯行堪以認定。
二、按刑法第336條第2項所謂業務，係指吾人於社會上之地位所
    繼續經營之事務而言，其僅偶一從事者，不得謂為業務；又
    按侵占業務上持有物之罪，以其所侵占之他人所有物係因執
    行業務而持有為構成要件，若非因執行業務而基於委任關係
    持有他人所有物，即與該罪構成要件不符，祇能以普通侵占
    罪論科（最高法院26年滬上字第29號及23年上字第1620號判
    例意旨參照），查被告丁○○從事泥水工為業，業據其於本
    院審理時供述明確，雖也從事土地仲介，然證人丙○○係基
    於委任關係委託被告轉交系爭支票，被告利用受託轉交支票
    之機會將支票侵占入己後承兌，核其所為，係犯刑法第335
    條第1項之普通侵占罪，蒞庭公訴人認被告係犯業務侵占罪
    ，尚有未洽。又按刑法所稱之接續犯，係指以單一行為，經
    數個階段，持續侵害同一法益而言，本件被告就證人丙○○
    委託交付之200萬元支票予以侵占後，再將兌現之現金分2次
    侵占入己，其舉動雖有多次，亦係單一之意思接續進行，仍
    為單一之犯罪，仍應論以接續犯。爰審酌被告之犯罪動機、
    所侵占之金額、犯罪之手段、犯罪所生之危害，及業經告訴
    人表示不願再追究等一切情狀，量處如主文所示之刑，以示
    懲儆。
三、新舊法之比較：
  (一)查被告行為後，刑法第33條第5款業於94年2月2日以華總一
    義字第09400014901號令修正公布，並自95年7月1日起施行
    ；修正後刑法第33條第5款規定「罰金：新台幣1千元以上，
    以百元計算之。」，與修正前刑法第33條第5款規定「罰金
    ：1元以上。」不同。比較新舊法結果，以舊法較有利於行
    為人，新法之規定對被告並無較為有利之情形，故依刑法第
    2條第1項前段規定，本案關於刑法第335條第1項之法定刑罰
    金部分，自應適用行為時之法律即修正前刑法第33條第5款
    規定決定其罰金部分之法定刑。
  (二)被告前於74年間因妨害自由案件，經台灣高等法院台中分院
    判處有期徒刑6月確定，於75年間執行完畢，其前受有期徒
    刑以上刑之宣告，有台灣高等法院被告前案紀錄表在卷可按
    ，而被告行為後，刑法第74條第2款亦經修正公布，並自95
    年7月1日起施行；修正後刑法第74條第2款係規定「受2年以
    下有期徒刑、拘役或罰金之宣告，而有下列情形之一，認以
    暫不執行為適當者，得宣告2年以上5年以下之緩刑，其期間
    自裁判確定之日起算：二、前因故意犯罪受有期徒刑以上刑
    之宣告，執行完畢或赦免後，5年以內未曾因故意犯罪受有
    期徒刑以上刑之宣告者。」，與修正前刑法第74條第2款規
    定：「受2年以下有期徒刑、拘役或罰金之宣告，而有左列
    情形之一，認為以暫不執行為適當者，得宣告2年以上、5年
    以下之緩刑，其期間自裁判確定之日起算：二、前受有期徒
    刑以上刑之宣告，執行完畢或赦免後，5年以內未曾受有期
    徒刑以上刑之宣告者。」不同，被告不論依修正前後刑法第
    74條規定，均得宣告緩刑，本無新舊法何者較有利或不利於
    行為人之比較問題，然因修正後刑法第74條第2項得命行為
    人履行負擔、修正後同條第4項復規定緩刑之效力不及於從
    刑及保安處分，而修正前受緩刑宣告人不需履行負擔且緩刑
    效力及於主刑與從刑，故整體比較之下，依修正後刑法第74
    條所為緩刑宣告較不利於行為人，故依刑法第2條第1項前段
    ，應適用行為時法律即修正前刑法第74條之規定。是審酌被
    告經此教訓後，應知警惕，當無再犯之虞，本院因認對其所
    宣告之刑，以暫不執行為適當，爰依修正前刑法第74條第2
    款規定，併予宣告緩刑3年，以勵自新。
據上論斷，應依刑事訴訟法第299條第1項前段，刑法第2條第1項
前段、第335條第1項、修正前第74條第2款，罰金罰鍰提高標準
條例第1條前段，判決如主文。
本案經檢察官乙○○到庭執行職務。
中    華    民    國    95    年    7     月    27    日
                       刑事第二庭  審判長法  官  林清鈞
                                         法  官  林慧英
                                         法  官  陳姵君
右正本證明與原本無異。
如不服本判決，應於送達後十日內向本院提出上訴狀（須附繕
本），上訴於臺灣高等法院臺中分院。
                                         書記官  莊金屏
中    華    民    國    95    年    7     月    27    日
附錄論罪科刑法條
中華民國刑法第335條
意圖為自己或第三人不法之所有，而侵占自己持有他人之物者，
處5年以下有期徒刑、拘役或科或併科1千元以下罰金。
前項之未遂犯罰之。


司法院資訊處製作；財團法人民間司法改革基金會備份。
